臺灣板橋地方法院刑事判決　　　　　　 95年度簡上字第671號
上　訴　人　甲○○
上列上訴人因詐欺等案件，不服本院年度95年度簡字第4548號中
華民國95年8 月7 日第一審判決（聲請案號：95年度偵字第1084
1 號），提起上訴，本院管轄之第二審合議庭判決如下：
    主  文
上訴駁回。
    事  實
一、甲○○曾於民國九十二年六月二十五日因竊盜案件，經台灣
    高雄地方法院以九十二年度易緝字第一四五號判決判處有期
    徒刑十月，九十二年九月八日判決確定，並於九十四年三月
    四日縮刑期滿執行完畢。其於九十四年五月十日在前中華郵
    政股份有限公司（現改制為臺灣郵政股份有限公司）三峽中
    山郵局開立帳號0000000-000000 0號儲金帳戶使用，而其能
    預見如將郵局儲金帳戶提供不熟識之他人使用，可幫助犯罪
    集團成員作為詐欺取財不法收取他人款項之用，竟在上述結
    果發生不違背其本意之情況下，基於幫助詐欺取財之不確定
    故意，於開立帳戶後某日，在不詳地點，將上開郵局帳戶之
    存摺、金融卡及提款密碼交予屬詐欺集團成員之真實姓名年
    籍不詳之人使用，提供作為詐欺取財收受款項之工具。旋經
    該人將上開甲○○之帳戶存摺、提款卡及密碼交予詐欺犯罪
    集團後，該犯罪集團成員即基於詐欺取財犯意，於九十四年
    六月二日，撥打電話給乙○○，佯稱自己係某科技股份有限
    公司人員，乙○○參加其公司問卷抽獎活動中獎新臺幣（下
    同）九十九萬元，惟須先繳交會費後才能領取前開獎金，致
    使乙○○陷於錯誤，將合計金額共四十二萬二千元，分三次
    接續匯入上開犯罪集團成員所指定之帳戶內；其中一筆二十
    萬元，乙○○於九十四年六月三日十時二十三分，至臺中縣
    后里郵局豐原第十四支局匯入上開甲○○郵局儲金帳戶內，
    旋由該犯罪集團成員領走該款項，甲○○以此方式幫助該犯
    罪集團成員取得詐欺犯罪所得款項。嗣經乙○○發覺有異後
    ，報警處理，由警通知甲○○到案說明查出上情。
二、案經臺北縣政府警察局三峽分局報請臺灣板橋地方法院檢察
    署檢察官偵查終結聲請本院原審法院以簡易判決處刑。
    理  由
一、被告甲○○矢口否認上述犯行，辯稱：伊沒有賣帳戶，伊係
    於發現郵局存摺及金融卡遺失後，至郵局申請補發，但郵局
    表示已被凍結不能補發，伊才報案，當時伊開立帳戶是為了
    領取健保退費云云。
二、經查：
 （一）本件被害人乙○○係受自稱某科技股份有限公司人員之
       不詳確切年籍成年男子施詐，佯稱乙○○參加其公司問
       卷抽獎活動中獎九十九萬元，惟須先繳交會費後才能領
       取前開獎金，致使乙○○陷於錯誤，依該男子電話所囑
       ，先後匯款四十二萬二千元，其中一筆二十萬元，乙○
       ○係匯入如事實欄所載甲○○郵局儲金帳戶內，業據被
       害人乙○○於警詢中證述明確，有檢察官所提乙○○警
       詢筆錄可按（被告對於乙○○警詢陳述之傳聞證據能力
       並不爭執，亦未要求乙○○到庭接受對質詰問，核乙○
       ○係將其受詐欺取財經過情形為客觀、完整之陳述，未
       受外力干擾，其陳述為證明犯罪事實所必要，依刑事訴
       訟法第159 條之5 規定，得為證據使用），並有自動櫃
       員機電腦自動列印之非屬傳聞證據之郵政國內匯款執據
       一紙在卷足稽，上述事實堪以認定。
 （二）又被告雖一再辯稱其係遺失本件郵局存摺及金融卡，而
       提款密碼於存摺、金融卡都放在一起，伊未將存摺及金
       融卡賣予他人使用，然衡諸社會生活通念，倘本件詐欺
       集團成員未得被告之同意即逕自使用其帳戶，則被告隨
       時有可能掛失並補發新存摺及提款卡後將詐得入該帳戶
       之款項提領一空，則該詐欺集團焉有可能甘冒此風險損
       失之理，被告所辯上揭情詞已與常情有違。再者，金融
       卡提款密碼不宜隨附存摺、金融卡一同放置，早經金融
       機關宣導多時，被告於警詢中明確供稱其記得存戶提款
       密碼為5919號，於本院審理時亦能直接說出其密碼即為
       生日，當時係將提款卡、存摺、寫密碼的條子一起放在
       家裡房間床頭等語，有被告警詢筆錄及本院96年4 月23
       日審理筆錄可稽，是以被告對提款密碼記憶明晰，本無
       另書寫於紙條隨附於存摺、提款卡之必要，被告辯稱其
       將載有密碼之字條與存摺、金融卡放在一起，已屬可疑
       ，又被告既自承本件郵局存摺及金融卡原均一起放置於
       住家房間床頭，則該存摺與金融卡並未離被告本人之支
       配管領範圍，苟非被告提供予詐騙集團成員使用，並告
       知提款密碼，該詐欺集團成員如何取得被告之郵局存摺
       、金融卡復得悉提款之密碼，進而以之從事詐欺取財之
       用，被告空言辯稱遺失云云，不足採信，本件郵局存摺
       及提款卡連同提款密碼資料應係被告提供予詐騙集團成
       員使用，應無疑問。
 （三）再按刑法上之故意，可分為直接故意與不確定故意（間
       接故意），所謂「不確定故意」，係指行為人對於構成
       犯罪之事實，預見其發生而其發生並不違背其本意者，
       刑法第十三條第二項定有明文。查郵局儲金帳戶之申請
       甚為簡易方便，亦無信用查核之問題，如有使用郵局儲
       金帳戶之需要，自可自行開戶，如非供作犯罪出入之帳
       戶或其他不法目的，應無隱匿自己名義帳戶而使用他人
       郵局儲金帳戶之必要，且近年來，利用刮刮樂、退稅、
       求職等名義詐欺取財之犯罪類型層出不窮，該等犯罪，
       多數均係利用人頭帳戶作為出入帳戶，並經媒體廣為披
       載，被告係成年且智力成熟之人，對此應知之甚詳，竟
       仍將郵局存摺、提款卡提供給他人使用作為詐欺取財得
       款及領款工具，且事後並以遺失等語卸責，足見被告有
       幫助他人利用其郵局帳戶犯詐欺取財罪之不確定故意，
       本件事證明確，被告犯行應堪認定。
三、核被告將其所申請郵局儲金帳戶之存摺及提款卡，交付詐欺
    集團所屬真實姓名不詳之成年成員使用，使該詐欺集團成員
    作為對被害人實施詐欺取財犯罪之取款工具，顯係基於幫助
    他人實施詐欺取財犯罪之犯意，且提供郵局帳戶亦屬刑法詐
    欺取財罪構成要件以外之行為，故核被告所為，應係犯刑法
    第三百三十九條第一項、第三十條第一項之幫助詐欺取財罪
    ；被告有事實欄所示犯罪科刑及徒刑之執行完畢情形，有台
    灣高等法院被告前案紀錄表一件附卷可稽，其於有期徒刑執
    行完畢後，五年內再故意犯有期徒刑以上之罪，無論依九十
    五年七月一日施行之修正後刑法第四十七條第一項或修正前
    同條規定，均成立累犯，是以有關累犯處罰法律實質效果並
    未變動，應依裁判時之現行刑法第四十七條第一項加重其刑
    ；又被告幫助他人實行犯罪行為，應依同法第三十條第二項
    之規定，按正犯之刑減輕之，並與累犯之加重，先加重後減
    輕之（九十五年七月一日施行之修正後刑法三十條僅係文字
    修正，無涉刑罰實質內容之變更，亦無須依刑法第二條第一
    項規定比較新舊法）。原審以被告犯行明確，審酌被告犯罪
    動機、目的、手段、所生損害，並依刑法第二條第一項前段
    所定從舊從輕原則，比較九十五年七月一日修正施行前之舊
    刑法第四十一條第一項前段、第三十三條第五款、第四十七
    條及修正後新法相關規定，處被告有期徒刑四月，如易科罰
    金以銀元三百元（即新臺幣九百元）折算一日，終局之認事
    用法結果，核無不合，量刑亦屬妥適。被告上訴意旨指摘原
    判決認事用法錯誤，求予撤銷改判無罪，為無理由，應予駁
    回。
四、至於檢察官聲請簡易判決處刑意旨雖認被告係幫助犯罪集團
    掩飾、隱匿常業詐欺犯罪所得，所犯法條為刑法第三十條第
    一項、第三百四十條、幫助常業詐欺取財罪，洗錢防制法第
    九條第一項、刑法第三十條之幫助洗錢罪云云，惟查：
（一）刑法修正前所稱之常業犯，係以同一犯罪行為之意思反覆
      為之而成立，是行為人須有反覆從事某種行為之主觀意思
      ，並以該項行為之所得供作日常生活給養所需之客觀事實
      表現；然依卷附資料及證據，僅能證明該成年男子所屬犯
      罪集團成員以電話向前述被害人施用詐術，使被害人等陷
      於錯誤而將金錢存入至被告所提供之上開帳戶，除此之外
      別無其他證據足以證明該成年男子所屬犯罪集團有恃該行
      為營生之客觀事實，自難論以常業犯，是就被告所為，僅
      能論以刑法第三十條第一項、第三百三十九條第一項之幫
      助詐欺取財罪，原聲請簡易判決處刑書所引法條應依刑事
      訴訟法第三百條規定予以變更之。
（二）另九十五年五月三十日修正公布、同年七月一日施行之洗
      錢防制法，修正前第三條第一項第五款雖將修正前刑法第
      三百四十條常業詐欺罪定為重大犯罪（洗錢防制法為配合
      刑法刪除常業詐欺罪，修正後則已刪除原第三條第一項第
      五款），惟無論修正前後之洗錢防制法均未將刑法第三百
      三十九條第一項普通詐欺罪列為同法所稱之重大犯罪，本
      案既尚屬幫助普通詐欺罪之範疇，被告並非常業詐欺罪之
      幫助犯，檢察官聲請簡易判決處刑書認被告尚犯有刑法第
      三十條第一項、洗錢防制法第九條第一項之幫助洗錢罪，
      即有誤會，因依原聲請簡易判決處刑意旨，被告所涉上述
      罪嫌與本件成立犯罪之幫助詐欺取財罪有想像競合犯之裁
      判上一罪關係，故不另為無罪之諭知，附此敘明。
據上論斷，應依刑事訴訟法第四百五十五條之一第一項、第三項
、第三百六十八條，判決如主文。
本案經檢察官郭學廉到庭執行職務。
中　　華　　民　　國　　96　　年　　5 　　月　　  7　　日
                  刑事第一庭    審判長法　官 陳恆寬
                                      法　官 陳福來
                                      法　官 張江澤
以上正本證明與原本無異
本件不得上訴
                                      書記官　張惠芳
中　　華　　民　　國　　96　　年　　5 　　月　　17　　日
附錄本案論罪科刑法條全文：
刑法第三十條
幫助他人實行犯罪行為者，為幫助犯。雖他人不知幫助之情者，
亦同。
幫助犯之處罰，得按正犯之刑減輕之。
刑法第三百三十九條
意圖為自己或第三人不法之所有，以詐術使人將本人或第三人之
物交付者，處五年以下有期徒刑、拘役或科或併科一千元以下罰
金。
以前項方法得財產上不法之利益或使第三人得之者，亦同。
前二項之未遂犯罰之。
